ACORDAO-COMPLETO-2331729

ACÓRDÃO 2934/2019 ATA 13/2019 - SEGUNDA CÂMARA

VISTOS, relatados e discutidos estes autos de Tomada de Contas Especial instaurada pela Caixa Econômica Federal (Caixa) , em desfavor dos Srs. George Morais Ferreira (gestão 2005/2008) e Ricardo Fortunato de Oliveira (gestão 2009/2012) , ex-prefeitos de Trindade/GO, em razão da não consecução dos objetivos pactuados no Contrato de Repasse 185.592-52/2005 (Siafi 541783) , celebrado entre o Ministério do Esporte e o referido município, tendo como interveniente a Caixa Econômica Federal, para "implantação de infraestrutura para o desenvolvimento do esporte educacional no município de Trindade/GO", materializado na construção de uma quadra trivalente, um campo de futebol society, uma quadra de areia, área de ginástica, pista de cooper e alambrado,
ACORDAM os ministros do Tribunal de Contas da União, reunidos em sessão da 2ª Câmara, ante as razões expostas pelo relator em:
9.1 considerar revel, para todos os efeitos, o Sr. Ricardo Fortunato de Oliveira, dando-se prosseguimento ao processo, fundado no art.12, § 3º, da Lei 8.443/1992;
9.2 com fundamento nos arts. 1º, inciso I, 16, inciso III, alíneas "b" e "c", da Lei 8.443/1992 c/c os arts. 19 e 23, inciso III, da mesma Lei, e com arts. 1º, inciso I, 209, incisos II e III, 210 e 214, inciso III, do Regimento Interno, que sejam julgadas irregulares as contas dos Srs. George Morais Ferreira e Ricardo Fortunato de Oliveira, ex- prefeitos de Trindade/GO, gestões 2005/2008 e 2009/2012, e condená-los solidariamente ao pagamento das quantias a seguir especificadas, com a fixação do prazo de quinze dias, a contar das notificações, para comprovarem, perante o Tribunal (art. 214, inciso III, alínea "a", do Regimento Interno) , o recolhimento das dívidas aos cofres do Tesouro Nacional, atualizadas monetariamente e acrescidas dos juros de mora, calculados a partir das datas discriminadas, até a data dos recolhimentos, na forma prevista na legislação em vigor:
	VALOR ORIGINAL (R$) 
	DATA DA OCORRÊNCIA

	52.021,22
	25/1/2008

	19.650,35
	7/5/2008

	27.834,45
	8/9/2008

9.3 aplicar aos Srs. George Morais Ferreira e Ricardo Fortunato de Oliveira, individualmente, a multa prevista no art. 57 da Lei 8.443/1992 c/c o art. 267 do Regimento Interno, no valor de R$ 25.000,00 (vinte e cinco mil reais) com a fixação do prazo de quinze dias, a contar das notificações, para comprovarem, perante o Tribunal (art. 214, inciso III, alínea "a", do Regimento Interno) , o recolhimento das dívidas aos cofres do Tesouro Nacional, atualizadas monetariamente desde a data do presente acórdão até a dos efetivos recolhimentos, se forem pagas após o vencimento, na forma da legislação em vigor;
9.4 autorizar, desde logo, nos termos do art. 28, inciso II, da Lei 8.443/1992, a cobrança judicial das dívidas caso não atendidas as notificações;
9.5 encaminhar cópia da deliberação ao Procurador-Chefe da Procuradoria da República em Goiás, nos termos do § 3º do art. 16 da Lei 8.443/1992 c/c o § 7º do art. 209 do Regimento Interno do TCU, para adoção das medidas que entender cabíveis.

Tomada de contas especial instaurada  em razão da não consecução dos objetivos pactuados em contrato de repasse  para consecução da implantação de infraestrutura para o desenvolvimento do esporte educacional no município de Trindade/GO.

Segunda Câmara

Prefeitura Municipal de Trindade - GO.

3. Interessados/Responsáveis:
3.1. Interessado: Ministério do Esporte (Extinto)
3.2. Responsáveis: George Morais Ferreira (XXX.215.731-XX); Ricardo Fortunato de Oliveira (XXX.573.421-XX).

13.1. Ministros presentes: Ana Arraes (Presidente), Augusto Nardes (Relator), Aroldo Cedraz e Raimundo Carreiro.
13.2. Ministro-Substituto presente: Marcos Bemquerer Costa.

ACORDAO-COMPLETO-2439091

Acórdão 2135/2021 - Segunda Câmara

ACORDAO-COMPLETO-2487272

Acórdão 8480/2021 - Segunda Câmara

RICARDO FORTUNATO DE OLIVEIRA

GEORGE MORAIS FERREIRA

AUGUSTO NARDES

Adoto como relatório a instrução elaborada na Secretaria de Controle Externo do Estado de Goiás (Secex/GO) , peça 38, ratificada pelos dirigentes da unidade (peças 39/40) e pelo Ministério Público junto ao TCU (peça 42) :
"INTRODUÇÃO
	Cuidam os autos de tomada de contas especial instaurada pela Caixa Econômica Federal (Caixa) , em desfavor dos Srs. George Morais Ferreira (gestão 2005/2008) e Ricardo Fortunato de Oliveira (gestão 2009/2012) , ex-prefeitos de Trindade/GO, em razão da não consecução dos objetivos pactuados no Contrato de Repasse 185.592-52/2005 (Siafi 541783) , celebrado entre o Ministério do Esporte e o município de Trindade/GO, tendo como interveniente a Caixa Econômica Federal, para consecução da 'implantação de infraestrutura para o desenvolvimento do esporte educacional no município de Trindade/GO', materializado na construção de uma quadra trivalente, um campo de futebol society, uma quadra de areia, área de ginástica, pista de cooper e alambrado.
HISTÓRICO 
Dados do contrato de repasse
2.	Conforme disposto na cláusula quarta do termo de contrato de repasse, foram previstos R$ 212.859,04 para a execução do objeto, dos quais R$ 200.000,00 seriam repassados pelo concedente e R$ 12.859,04 corresponderiam à contrapartida (peça 1, p. 60) .  
3.	Os recursos federais foram repassados em única parcela, mediante a ordem bancária 2006OB900942, no valor de R$ 200.000,00, emitida em 9/10/2006 (peça 1, p. 144) , e foram creditados na conta específica em 11/10/2006, sendo aplicados em investimentos financeiros.  Após a emissão do 1º Relatório de Acompanhamento do Empreendimento - RAE (peça 1, p. 96-102) , em 19/12/2007, e o depósito de parte da contrapartida (R$ 7.239,65) , em 27/12/2007, foi autorizado o saque de recursos em 27/12/2007, sendo sacados nas seguintes datas:
	Data
	Valores

	25/1/2008
	R$ 59.260,87

	7/5/2008
	R$ 19.650,35

	8/9/2008
	R$ 27.834,45

	Total
	R$ 106.745,67

	Recursos Federais
	R$ 99.506,02

	Contrapartida
	R$ 7.239,65

Fonte: peça 1, p. 112-130
4.	O ajuste vigia inicialmente no período de 29/12/2005 a 30/12/2006, após várias prorrogações a data final da vigência foi fixada em 30/3/2016 (peça 1, p. 74-94) , com previsão de apresentação da prestação de contas até 60 dias após o término dessa vigência, ou seja, 29/5/2016, segundo as cláusulas 12ª e 16ª do termo do ajuste.						
5.	Apesar de a obra ter iniciado em 29/6/2006, o empreendimento somente teve a aprovação técnica da Caixa em 4/12/2007 (peça 1, p. 48-54) . Durante a execução do objeto, a Caixa realizou duas vistorias em 17/12/2007 e 13/1/2009 (peça 1, p. 96-108) . Em ambas ocasiões, as obras estavam paralisadas, com execução de: 49,98%, referente ao período de 17/7/2006 a 4/10/2007; e 66,44%, para o período de 4/10/2007 a 13/1/2009. Na última visita, foi observada deterioração de alguns serviços.
Fase interna da TCE
6.	Em função da paralisação das obras e da não consecução dos objetivos pactuados, foi instaurada a TCE em 20/10/2015, após as notificações dos respectivos gestores municipais: Ricardo Fortunato de Oliveira em 26/9/2012; Jânio Carlos Alves Freire em 10/7/2013; e George Morais Ferreira em 27/1/2015 (peça 1, p. 8-30) . Apenas o Sr. Jânio Carlos Alves Freire apresentou resposta na forma de cópia de ação judicial impetrada contra o Sr. Ricardo Fortunato de Oliveira (peça 1, p. 132-142) .
7.	Após as notificações, foi elaborado o Relatório do Tomador em 20/10/2015 (peça 1, p. 158-164) , no qual restaram a apuração dos fatos (execução parcial do objeto do contrato de repasse 185.592-52/2005, sem funcionalidade em razão da deterioração dos equipamentos esportivos) , a quantificação do dano (R$ 99.506,02, a valores originais, relativo ao total de saque de recursos federais da conta específica) e a identificação dos responsáveis (Srs. George Morais Ferreira e Ricardo Fortunato de Oliveira) .
8.	O Controle Interno concordou com a apuração do tomador de contas, conforme o Relatório de Auditoria 281/2016, o certificado e o parecer do dirigente, tendo o Ministro de Estado do Esporte interino, Sr. Ricardo Leyser Gonçalves, registrado o conhecimento das conclusões daquele órgão de controle interno (peça 1, p. 193-198 e 205) .
9.	O município de Trindade/GO, juntamente com os responsáveis tiveram suas responsabilidades inscritas no Siafi em 20/10/2015 (peça 1, p. 156) , mas, por ordem judicial, o município teve sua inadimplência suspensa em 2/2/2016 (peça 1, p. 173) .
Trâmites no TCU
10.	O processo de TCE foi remetido ao TCU, cuja análise inicial resultou na citação dos responsáveis identificados na fase interna, considerando o débito levantado e os motivos expostos nos Relatórios do Tomador e do Controle Interno (peça 2) .
11.	A unidade técnica concordou com a proposição (peça 3) , efetuando, assim, as citações dos responsáveis de forma válida (peças 6-7, 9-14, 16-21) . No entanto, apenas o Sr. George Morais Ferreira apresentou alegações de defesa (peça 37) , após o pedido e a concessão de prorrogação de prazo (peças 23, 25-27) e a constituição de advogado (peças 8 e 28) . 	O Sr. Ricardo Fortunato de Oliveira, mesmo tendo solicitado a cópia dos autos (peça 22) e a prorrogação de prazo (peça 24) , manteve-se silente, caracterizando o instituto da revelia, cujos efeitos serão analisados conjuntamente com as alegações de defesa apresentadas pelo outro responsável no tópico a seguir.
EXAME TÉCNICO
12.	Em cumprimento ao Despacho do Diretor (peça 3) , foi promovida a citação dos Srs. George Morais Ferreira e Ricardo Fortunato de Oliveira, mediante os Ofícios 1597/2016, 1598/2016, 1986/2016, 1987/2016, 351/2017, 418/2017 e 521/2017 (peças 6-7, 11-12 e 16-18) , datados de 25/10/2016, 16/12/2016 e 10/4/2017, respectivamente. 
Teor dos ofícios de citação
13.	Os Srs. Ricardo Fortunato de Oliveira e George Morais Ferreira foram citados solidariamente pelo débito de R$ 99.506,02, decorrente da não comprovação da boa e regular aplicação dos recursos federais repassados ao município, em razão da não consecução dos objetivos pactuados no Contrato de Repasse 185.592-52/2005, pela ausência de funcionalidade do objeto executado parcialmente. O primeiro foi responsabilizado pela descontinuidade administrativa na execução do contrato de repasse, contrariando os incisos 'a' e 'h' do referido ajuste, e o segundo pelas irregularidades apontadas nos Relatórios de Acompanhamento de Engenharia (RAE) da Caixa, datados de 19/12/2007 e 14/1/2009.  
Revelia do Sr. Ricardo Fortunato de Oliveira
14.	Apesar de o Sr. Ricardo Fortunato de Oliveira ter tomado ciência dos expedientes que lhe foram encaminhados, conforme atestam os avisos de recebimento (AR) que compõem as peças 19-20, bem como a solicitação de cópia dos autos (peça 22) e seu pedido de prorrogação de prazo (peça 24) , não atendeu a citação e não se manifestou quanto às irregularidades verificadas.
15.	Transcorrido o prazo regimental fixado e mantendo-se inerte o aludido responsável, impõe-se que seja considerado revel, dando-se prosseguimento ao processo, de acordo com o art. 12, § 3º, da Lei 8.443/1992.
Alegações de defesa do Sr. George Morais Ferreira
16.	Inicialmente, as alegações de defesa apresentaram histórico dos fatos processuais, elencando todos as peças nos autos, expondo as conclusões do relatório do tomador e trazendo os seguintes argumentos:
Houve desembolso de apenas R$ 106.745,67 da conta do contrato de repasse (R$ 99.506,02 de recursos federais e R$ 7.239,65 de recursos municipais) para o pagamento de 49,98% execução das obras, enquanto o referido gestor executou 66,44% durante sua administração municipal, conforme atestado pelo RAE de 14/1/2009, ou seja, houve um ganho ao erário de 16,46% (R$ 35.150,86) ;
O gestor não executou totalmente o objeto do contrato de repasse em função do término de seu mandato;
O prejuízo pela ausência de funcionalidade do objeto deve ser imputado ao Sr. Ricardo Fortunato de Oliveira, o qual caberia retomar a execução do objeto, dotando-o de funcionalidade, visto que dispunha de tempo e recursos suficientes para tal ação, em nome do Princípio da Continuidade Administrativa;
Tal conclusão encontra guarida na ação civil pública por ato de improbidade administrativa impetrada pelo Sr. Jânio Carlos Alves Freire contra o Sr. Ricardo Fortunato de Oliveira.
17.	Após essas alegações, mencionou o art. 16 da Lei 8.443/1992 e o art. 209 do Regimento Interno do TCU para falar das condições que levam à regularidade, regularidade com ressalvas ou à irregularidade das contas. Com isso, arguiu que não restou evidenciada a ocorrência de nenhuma das situações contidas nos referidos dispositivos legais com relação aos atos de gestão do Sr. George Morais Ferreira.
18.	Defendeu que houve ganho ao erário, pois o que foi sacado da conta específica (R$ 106.745,67) teria sido menor que a execução medida e atestada pela Caixa (R$ 141.896,53) . Desse modo, concluiu que não haveria responsabilidade do Sr. George Morais Ferreira, sendo demonstrada a boa e regular aplicação dos recursos em questão, bem como a boa-fé de sua conduta, impondo o julgamento de suas contas como regulares ou no máximo regulares com ressalva.
19.	Ao final das alegações de defesa consta pedido de sustentação oral do advogado do responsável.
Análise 
20.	As alegações de defesa apresentadas não merecem serem acolhidas conforme a argumentação a seguir exposta. 
21.	No plano de trabalho de Contrato de repasse (peça 1, p. 38-46) , consta o período de execução das obras de março/2006 a dezembro/2006, ou seja, dez meses para construir uma quadra poliesportiva sem cobertura, uma quadra de areia, calçadas, pátio de ginástica e o fechamento com alambrado, obras essas relativamente de execução simples.
22.	Sendo essas obras iniciadas em 29/6/2006, conforme informação no RAE de 19/12/2007 (peça 1, 96) , o Sr.  George Morais Ferreira teve trinta meses durante o seu mandato para conclusão do objeto do contrato de repasse. No entanto, não conseguiu lograr resultado na gestão desses recursos públicos federais. Tal apontamento foi observado pela Caixa, a qual qualificou o desempenho do agente executor (Município de Trindade/GO) como fraco, em dezembro de 2007, e registrou a paralisação das obras, mesmo com recursos disponíveis.
23.	Conforme jurisprudência do TCU, o prefeito que dê causa a atraso na execução de convênio, fazendo com que seu término recaia sobre a gestão do prefeito sucessor responde solidariamente com este pela eventual não conclusão do objeto ajustado (Acórdão 3221/2017-TCU-Segunda Câmara, Relator Marcos Bemquerer) .
24.	Outros pontos importantes são as observações e as informações complementares constantes nos RAEs (peça 1, p. 96-108) relativas à presença de desvios nos quantitativos das obras, modificações de projetos e especificações sem aprovação da Caixa, causando glosa de valores nos serviços medidos e, em última medida, a deterioração de alguns serviços, conforme reprodução abaixo:
[RAE de 19/12/2007] 
São glosas definitivas: 
- R$ 393,99 da locação da quadra poliesportiva; R$ 160,88 do transporte de entulhos da quadra poliesportiva; R$ 4.820,49 do piso laminado em concreto da quadra poliesportiva; R$ 2.361,82 do barracão de obra da quadra poliesportiva; R$ 3.030,23 do piso de concreto desempenado dos passeios externos. 
Foram glosados os seguintes itens: 
- RS 1.212,15 da alvenaria de tijolo comum 1/2 vez da quadra poliesportiva; R$ 933,40 do reboco paulista da quadra poliesportiva; R$7,67 da locação da quadra de areia; R$ 3,71 da escavação de valas da quadra de areia; R$ 64,80 da alvenaria de embasamento da quadra de areia; R$ 36,80 do reboco da quadra de areia; R$ 2.036,79 do alambrado. 
 (...) 
Para o alambrado, falta a colocação de arame farpado e portões. Para a quadra poliesportiva, faltou a execução da rampa para deficientes físicos e a 1,3m de alvenaria das arquibancadas, antes das instalações elétricas e acabamento.
[RAE de 14/1/2009]
Foram mantidas as seguintes glosas definitivas: 
- R$ 393,99 da locação da quadra poliesportiva; R$ 160,88 do transporte de entulhos da quadra poliesportiva; R$ 4.820,49 do piso laminado em concreto da quadra poliesportiva; R$ 2.361,82 do barracão de obra da quadra poliesportiva; R$ 3.030,23 do piso de concreto desempenado dos passeios externos. 
Foram feitas as seguintes glosas definitivas: 
- R$ 1.972,36 referentes aos itens 'Luminária circular', 'Lâmpada a vapor', 'Poste de concreto' e 'Reator externo' da quadra poliesportiva; 
Foi feita a seguinte glosa: 
- R$ 15.000,00 referentes ao 'Alambrado' da quadra poliesportiva; 
Apesar da quadra de areia estar concluída, não foi liberado mais recursos, pois a mesma encontra-se bastante deteriorada, inclusive com a presença de vegetação; 
O campo society não teve nenhum serviço concluído, por isso foi feita a glosa de todos os itens referentes ao mesmo; 
Os portões existentes no fechamento da área, que estão deteriorados / arrombados devem ser reparados ou refeitos, conforme o caso; 
Os Boletins de Medição apresentados estão com valores diferentes dos aprovados pela CAIXA;
 (textos grifados inseridos) 
25.	Todos esses apontamentos foram relativos ao período de execução do qual o Sr. George Morais Ferreira era gestor municipal, demonstrando, assim, a aplicação irregular dos recursos públicos federais, fato esse que contribuiu para a paralisação das obras durante sua gestão, e posteriormente para a condição de obras inacabadas durante a gestão do Sr. Ricardo Fortunato de Oliveira, causando prejuízo à sociedade ante a não funcionalidade do objeto executado parcialmente, e consequente dano ao erário pelo uso do dinheiro público sem a consecução dos objetivos pactuados no ajuste.
26.	Quanto à alegação de suposto 'ganho ao erário', tal argumento não procede uma vez que o objeto do contrato de repasse foi considerado sem funcionalidade pela Caixa o que resulta, ao contrário do que a defesa sustenta, em prejuízo e na glosa total dos valores repassados.
27.	Em relação ao prefeito sucessor, Sr. Ricardo Fortunato de Oliveira, verificou-se que ele não tomou as devidas providências para a continuidade e a finalização dos serviços iniciados na gestão anterior, mesmo tendo os recursos disponíveis e o contrato vigente. Também não há nos autos medidas tomadas em desfavor de seu antecessor em razão das irregularidades identificadas nos RAEs, relativas às glosas e à deterioração dos serviços executados na gestão do Sr. George Morais Ferreira.
28.	Diante de tal fato, fica caracterizada a responsabilidade do prefeito sucessor quando, com recursos garantidos para tal, não retomar obra iniciada e não acabada pelo seu antecessor, por implicar desperdício de recursos públicos e contrariar o princípio da continuidade administrativa, nos termos da jurisprudência contida no Acórdão 6363/2017-TCU-Segunda Câmara, de relatoria do Ministro Marcos Bemquerer.
29.	Por fim, considerando que a morosidade e as irregularidades na aplicação dos recursos públicos durante a gestão do Sr. George Morais Ferreira, aliadas à descontinuidade da execução do objeto pelo Sr. Ricardo Fortunato de Oliveira, deixaram as obras do Contrato de Repasse 185.592-52/2005 inacabadas e com a parte executada sem funcionalidade perante a sociedade, devido à deterioração, ensejando o dano ao erário, cabe responsabilizar solidariamente os Srs. George Morais Ferreira e Ricardo Fortunato de Oliveira, devendo ambos terem as contas julgadas irregulares, condenando-os ao débito original de R$ 99.506,02.
30.	Considerando ainda que não houve a prescrição da punibilidade perante ao TCU, tendo em vista que o lapso temporal entre o ato que determinou a citação dos responsáveis (peça 3) em 21/10/2016 (ato que interrompe o prazo de prescrição) e as datas de ocorrência das irregularidades atinentes ao débito é inferior ao prazo de dez anos, propõe-se a aplicação individual da multa do art. 57 da Lei 8.443/1992 aos Srs. George Morais Ferreira e Ricardo Fortunato de Oliveira.
CONCLUSÃO
31.	Diante da revelia do Sr. Ricardo Fortunato de Oliveira e inexistindo nos autos elementos que permitam concluir pela ocorrência de boa-fé ou de outros excludentes de culpabilidade em suas condutas, propõe-se que suas contas sejam julgadas irregulares e que o responsável seja condenado em débito, bem como que lhe seja aplicada a multa prevista no art. 57 da Lei 8.443/1992.  
32.	Em face da análise promovida na seção 'Exame Técnico', propõe-se rejeitar as alegações de defesa apresentadas pelo Sr. George Morais Ferreira, uma vez que não foram suficientes para sanear as irregularidades a ele atribuídas. 
33.	Os argumentos de defesa tampouco lograram afastar o débito imputado ao responsável. Ademais, inexistem nos autos elementos que demonstrem sua boa-fé ou a ocorrência de outros excludentes de culpabilidade. Desse modo, suas contas devem, desde logo, ser julgadas irregulares, nos termos do art. 202, § 6º, do Regimento Interno/TCU, procedendo-se à sua condenação em débito e à aplicação da multa prevista no art. 57 da Lei 8.443/1992. 
INFORMAÇÕES ADICIONAIS 
34.	O advogado constituído pelo Sr. George Morais Ferreira requereu o pedido de sustentação oral de suas alegações de defesa no final da peça 37, devendo tal pedido ser apreciado nos termos do art. 168 do Regimento Interno.
PROPOSTA DE ENCAMINHAMENTO
35.	Diante do exposto, submetemos os autos à consideração superior, propondo ao Tribunal:
	a) considerar revel, para todos os efeitos, o Sr. Ricardo Fortunato de Oliveira (CPF XXX.573.421-XX) , dando-se prosseguimento ao processo, fundado no art.12, § 3º, da Lei 8.443/1992;
b) rejeitar as alegações de defesa do Sr. George Morais Ferreira (CPF XXX.215.731-XX) ;
c) com fundamento nos arts. 1º, inciso I, 16, inciso III, alíneas 'b' e 'c', da Lei 8.443/1992 c/c os arts. 19 e 23, inciso III, da mesma Lei, e com arts. 1º, inciso I, 209, incisos II e III, 210 e 214, inciso III, do Regimento Interno, que sejam julgadas irregulares as contas dos Srs. George Morais Ferreira (CPF XXX.215.731-XX) e Ricardo Fortunato de Oliveira (CPF XXX.573.421-XX) , ex- prefeitos de Trindade/GO, gestões 2005/2008 e 2009/2012, e condená-los solidariamente ao pagamento das quantias a seguir especificadas, com a fixação do prazo de quinze dias, a contar das notificações, para comprovarem, perante o Tribunal (art. 214, inciso III, alínea 'a', do Regimento Interno) , o recolhimento das dívidas aos cofres do Tesouro Nacional, atualizadas monetariamente e acrescidas dos juros de mora, calculados a partir das datas discriminadas, até a data dos recolhimentos, na forma prevista na legislação em vigor.
	VALOR ORIGINAL (R$) 
	DATA DA OCORRÊNCIA

	52.021,22
	25/1/2008

	19.650,35
	7/5/2008

	27.834,45
	8/9/2008

Valor atualizado até 22/3/2018: R$ 177.336,57
d) aplicar aos Srs. George Morais Ferreira (CPF XXX.215.731-XX) e Ricardo Fortunato de Oliveira (CPF XXX.573.421-XX) , individualmente, a multa prevista no art. 57 da Lei 8.443/1992 c/c o art. 267 do Regimento Interno, com a fixação do prazo de quinze dias, a contar das notificações, para comprovarem, perante o Tribunal (art. 214, inciso III, alínea 'a', do Regimento Interno) , o recolhimento das dívidas aos cofres do Tesouro Nacional, atualizadas monetariamente desde a data do acórdão até a dos efetivos recolhimentos, se forem pagas após o vencimento, na forma da legislação em vigor;
e) autorizar, desde logo, nos termos do art. 28, inciso II, da Lei 8.443/1992, a cobrança judicial das dívidas caso não atendidas as notificações;
f) encaminhar cópia da deliberação ao Procurador-Chefe da Procuradoria da República em Goiás, nos termos do § 3º do art. 16 da Lei 8.443/1992 c/c o § 7º do art. 209 do Regimento Interno do TCU, para adoção das medidas que entender cabíveis, destacando que o inteiro teor da deliberação, incluindo relatório e voto, pode ser consultado no endereço www.tcu.gov.br/acordãos".
	É o relatório.

8.1. Bruno Aurelio Rodrigues da Silva Pena (33.670/OAB-GO) e outros, representando George Morais Ferreira.

Procurador Rodrigo Medeiros de Lima.

TOMADA DE CONTAS ESPECIAL. CONTRATO DE REPASSE. EXECUÇÃO PARCIAL DO OBJETO. DETERIORAÇÃO DOS EQUIPAMENTOS ADQUIRIDOS. CITAÇÃO. REVELIA DE UM DOS RESPONSÁVEIS. ALEGAÇÕES DE DEFESA INSUFICIENTES PARA JUSTIFICAR AS OCORRÊNCIAS APONTADAS. CONTAS IRREGULARES. DÉBITO. MULTA.

TOMADA DE CONTAS ESPECIAL (TCE)

Secretaria do TCU no Estado de Goiás (Sec-GO).

Trago ao colegiado tomada de contas especial instaurada pela Caixa Econômica Federal (Caixa) , em desfavor dos Srs. George Morais Ferreira (gestão 2005/2008) e Ricardo Fortunato de Oliveira (gestão 2009/2012) , ex-prefeitos de Trindade/GO, em razão da não consecução dos objetivos pactuados no Contrato de Repasse 185.592-52/2005 (Siafi 541783) , celebrado entre o Ministério do Esporte e o referido município, tendo como interveniente a Caixa Econômica Federal, cujo objeto era a "implantação de infraestrutura para o desenvolvimento do esporte educacional no município de Trindade/GO", materializado na construção de uma quadra trivalente, um campo de futebol society, uma quadra de areia, área de ginástica, pista de cooper e alambrado.
2.	No âmbito do TCU, os responsáveis foram regimentalmente citados solidariamente pelo débito de R$ 99.506,02, decorrente da não comprovação da boa e regular aplicação dos recursos federais repassados ao município, em razão da não consecução dos objetivos pactuados no Contrato de Repasse 185.592-52/2005, pela ausência de funcionalidade do objeto executado parcialmente. 
3.	O Sr. Ricardo Fortunato de Oliveira foi responsabilizado pela descontinuidade administrativa na execução do contrato de repasse, contrariando os incisos "a" e "h" do referido ajuste, e o Sr. George Morais Ferreira pelas irregularidades apontadas nos Relatórios de Acompanhamento de Engenharia (RAE) da Caixa, datados de 19/12/2007 e 14/1/2009.  
4.	No que tange ao mérito, a Secex/Go concluiu pela revelia do Sr. Ricardo Fortunato de Oliveira e pela rejeição das alegações de defesa apresentadas pelo Sr. George Morais Ferreira, por considerar que não foram suficientes para sanear as irregularidades a ele atribuídas, propondo o julgamento imediato do feito, com a irregularidade das contas dos responsáveis, condenação solidária em débito bem como aplicação de multa proporcional ao dano apurado, no que foi acompanhado pelo Ministério Público junto ao TCU, pelo que incorporo os elementos do exame técnico às minhas razões de decidir.
5.	Com efeito, apesar de o Sr. Ricardo Fortunato de Oliveira ter tomado ciência dos expedientes que lhe foram encaminhados, conforme atestam os avisos de recebimento (AR) que compõem as peças 19-20, bem como a solicitação de cópia dos autos (peça 22) e seu pedido de prorrogação de prazo (peça 24) , não atendeu a citação e não se manifestou quanto às irregularidades verificadas.
6.	Neste contexto, transcorrido o prazo regimental fixado e mantendo-se inerte o aludido responsável, impõe-se que seja considerado revel, dando-se prosseguimento ao processo, de acordo com o art. 12, § 3º, da Lei 8.443/1992.
7.	Em relação às alegações de defesa do Sr. George Morais Ferreira, concordo com a unidade técnica de que o responsável não logrou demonstrar a boa e regular aplicação dos recursos conveniados, porquanto dispôs do prazo de trinta meses durante o seu mandato para execução do objeto, entretanto, conforme informação no Relatórios de Acompanhamento do Empreendimento - RAE de 19/12/2007 (peça 1, 96) não conseguiu lograr resultado na gestão desses recursos.
8.	Dessa forma, o Sr. George Ferreira deu causa a atraso na execução do objeto do convênio, fazendo com que seu término recaísse na gestão do seu sucessor, que no presente processo mostrou-se revel, devendo ambos serem responsabilizados solidariamente pelo dano causado ao erário.
9.	Ademais, conforme aduz o exame técnico, as diversas irregularidades apontadas nos RAEs elaborados pela Caixa, constantes do parágrafo 24 do relatório que precede este voto, reforçam a irregular gestão do contrato de repasse, fato que contribuiu para a paralisação das obras durante sua gestão, e posteriormente para a condição de obras inacabadas durante a gestão do Sr. Ricardo Fortunato de Oliveira, causando prejuízo à sociedade ante a não funcionalidade do objeto executado parcialmente, e consequente dano ao erário pelo uso do dinheiro público sem a consecução dos objetivos pactuados no ajuste.
10.	Em relação ao prefeito sucessor, Sr. Ricardo Fortunato de Oliveira, verificou-se que ele não tomou as devidas providências para a continuidade e a finalização dos serviços iniciados na gestão anterior, mesmo tendo os recursos disponíveis e o contrato vigente. Também não há nos autos medidas tomadas em desfavor de seu antecessor em razão das irregularidades identificadas nos RAEs, relativas às glosas e à deterioração dos serviços executados na gestão do Sr. George Morais Ferreira, pelo que deve ser responsabilizado em solidariedade com o seu antecessor.
11.	Ademais, concordo com a unidade técnica de que não ocorreu a prescrição da pretensão punitiva do Tribunal neste feito e acolho a proposição de multa aos responsáveis, proporcional ao valor do dano causado ao erário.
12.	Por fim, anuo à conclusão da Secex Goiás de que não se identificam dos autos elementos que permitam reconhecer a ocorrência da boa-fé dos responsáveis devendo o Tribunal proferir, desde logo, o julgamento pela irregularidade das contas.
Ante o exposto, VOTO no sentido de que o Tribunal adote a deliberação que submeto à apreciação deste Colegiado.
TCU, Sala das Sessões Ministro Luciano Brandão Alves de Souza, em 30 de abril de 2019.
Ministro JOÃO AUGUSTO RIBEIRO NARDES 
Relator